臺灣雲林地方法院民事判決
110年度訴字第146號
原      告  許家榮  
訴訟代理人  李典穎律師
被      告  楊淑姿  



            許瀞文  


上列當事人間請求確認抵押權不存在等事件，本院於民國110年9
月17日言詞辯論終結，判決如下：
    主  文
確認被告楊淑姿、許瀞文就坐落雲林縣○○鄉○○段000地號土地，
經雲林縣台西地政事務所於民國98年11月10日登記，登記字號台
資地字第062820號，權利人許家誠，設定義務人許家榮，擔保債
權總金額新臺幣2,000,000元之抵押權及所擔保之債權均不存在
。
被告應塗銷第1項所示抵押權登記。　
原告其餘之訴駁回。
訴訟費用（和解部分除外）由被告連帶負擔。
    事實及理由
壹、程序事項：
    原告起訴聲明第3項、第4項為：「確認被告楊淑姿、許瀞文
    之被繼承人許家誠登記於原告名下車牌號碼0000-00 號自用
    小客車之所有權存在。被告楊淑姿、許瀞文應協同原告向嘉
    義區監理所雲林監理站將第三項車輛辦理變更登記回復為被
    告楊淑姿、許瀞文名義所有。」然兩造就原告之上開請求已
    於民國110年8月4日和解成立，有和解筆錄在卷可稽（本院
    卷第75頁至第76頁），故原告此二項請求已於本件辯論終結
    前脫離本院繫屬，應予說明。
貳、實體事項：
一、原告方面：
　　㈠原告所有坐落雲林縣○○鄉○○段000地號土地（下稱系爭土地
      ），經設定擔保金額新臺幣（下同）200萬元之抵押權（
      下稱系爭抵押權）予訴外人許家誠(於108年11月7日亡，
      被告楊淑姿、許瀞文為其繼承人，原告為其胞弟)。
　　㈡系爭土地經雲林縣台西地政事務所（下稱台西地政）於98
      年11月10日登記，依據登記資料顯示，系爭抵押權係擔保
      債務人即原告對抵押權人即訴外人許家誠於98年11月6日
      借貸所發生之債務，然事實上於登記前後，原告與被告等
      人之被繼承人許家誠皆無任何借貸行為發生，而訴外人許
      家誠已於108年11月7日死亡，亦無可能再與原告發生其他
      借貸關係，故原告與被告等人(即被繼承人許家誠)間並無
      任何債權債務關係，所設定之系爭抵押權應予塗銷。
　　㈢按稱消費借貸者，謂當事人一方移轉金錢或其他代替物之
      所有權於他方，而約定他方以種類、品質、數量相同之物
      返還之契約。當事人之一方對他方負金錢或其他代替物之
      給付義務而約定以之作為消費借貸之標的者，亦成立消費
      借貸。民法第474條定有明文。又消費借貸，為要物契約
      ，須以金錢或其他代替物之交付為構成要件，如對於交付
      之事實有爭執，自應由主張已交付之貸與人負舉證責任，
      是以主張消費借貸關係存在者，自應就業已踐行前揭要物
      行為乙節負舉證之責(最高法院79年度台上字第2722號判
      決要旨可資參照)。再按抵押權乃就抵押物賣得價金優先
      受償之權利，必從屬於債權而存在，亦即必須有被擔保之
      債權合法存在為前提，苟無債權發生，即無抵押權之存在
      可言(最高法院70年台上字第513號民事判決意旨參照)。
      又按抵押權為擔保物權，具有從屬性，係為擔保債權而存
      在。普通抵押權需先有債權存在，為擔保債權始得設定抵
      押權，苟於設定抵押權之際尚未有債權存在，則抵押權設
      定契約因未有債權存在，即屬無效(台灣花蓮地方法院86
      年度訴字第177號民事判決參照)。再者，普通抵押權人聲
      請拍賣抵押物時，固不以提出債權憑證為必要，但抵押人
      對於抵押債權借款之事實有爭執時，貸與人仍應就交付借
      款之積極事實負舉證責任，自不能僅憑抵押權之登記即認
      有借款之事實(最高法院79年度台上字第2722號民事判決
      參照)。
　　㈣系爭抵押權之設定，依系爭土地登記謄本之記載設定原因
      為借款。而消費借貸為要物契約，以金錢之交付為生效要
      件，原告既否認200萬元之借款關係，若被告等人未能就
      此負舉證之責，則被告就系爭普通抵押權所擔保之200萬
      元債權即屬不存在，其所設定之抵押權亦應一併塗銷。
　　㈤並聲明：
　　　⒈確認被告楊淑姿、許瀞文就系爭土地所設定之系爭抵押
        權及所擔保之債權均不存在。
　　　⒉被告楊淑姿、許瀞文應就第1項所示抵押權辦理繼承登記
        ，並塗銷該抵押權登記。　
　　　⒊訴訟費用由被告連帶負擔。　
　　㈥對被告抗辯所為之陳述：
　　　⒈被告楊淑姿所提借款契約書及本票之「許家榮」簽名均
        非原告所簽，原告並未看過該契約書及本票。
　　　⒉當時設定系爭抵押權的目的是因為訴外人許家誠怕原告
        被騙，將祖產即共有之系爭土地被賣掉，所以才設定系
        爭抵押權，讓他人覺得系爭土地上有設定抵押權，比較
        不會跟原告買該土地之應有部分。原告沒有讀很高的書
        ，只有高中肄業，在原告的對談中，確實有與常人不一
        樣的地方，所以家人會擔心。 
二、被告方面：
　　㈠被告楊淑姿以：
　　　訴外人許家誠確實有於98年11月間貸與200萬元予原告，
      有借款契約書及本票為證，如原告不承認該等文件上之「
      許家榮」簽名為其所簽，則聲請為筆跡鑑定。系爭抵押權
      就是為擔保訴外人許家誠貸與原告200萬元之債權獲得清
      償而為設定，故並無系爭抵押權所擔保之債權及該抵押權
      本身不存在之情形。另外訴外人許家誠是在市場做生意，
      他的金流都是習慣使用現金，所以借貸該200萬元給原告
      應該也是使用現金等語。
　　㈡被告許瀞文：
　　　陳述如下開證詞所示。
　　㈢均聲明：
　　　⒈原告之訴駁回。
　　　⒉訴訟費用由原告負擔。
三、兩造不爭執事項：
  ㈠系爭土地權利範圍2分之1，登記為原告所有，另2分之1登記
    為訴外人許家誠所有。
  ㈡原告與訴外人許家誠為兄弟。
  ㈢原告將其所有系爭土地之應有部分於98年11月10日設定擔保
    總金額200 萬元之系爭抵押權予訴外人許家誠。
四、本件爭點：
    系爭抵押權所擔保之債權是否存在？亦即訴外人許家誠是否
    有於系爭抵押權設定當時貸與200萬元給原告。
五、本院之判斷：
　　㈠系爭土地權利範圍2分之1，登記為原告所有，另2分之1登
      記為訴外人許家誠所有。原告與訴外人許家誠為兄弟。原
      告將其所有系爭土地之應有部分於98年11月10日設定擔保
      總金額200 萬元之系爭抵押權予訴外人許家誠等情，為兩
      造所不爭執，並有系爭土地登記第一類謄本（所有權個人
      全部）、戶籍謄本、土地登記申請書及所附資料等在卷可
      憑（本院110年度港簡調字第39號卷第21頁至第25頁、第3
      9頁至第53頁），自堪信為真實。
　　㈡原告主張系爭抵押權所擔保之債權不存在，為被告所否認
      ，經查：
　　　⒈被告許瀞文於本件審理時到庭證稱：「（訴外人許家誠是你父親？）對。（許家誠在去世前，做什麼工作？）市場賣雞肉。（你工作的地點有跟許家誠的住處在一起？） 我工作後就沒有跟爸爸住一起，去世前八年大概就沒有住一起。（你是否知道你爸爸許家誠在市場做生意，平常身上會帶多少現金來週轉？）不知道。（你是否知道你爸爸許家誠有借錢給原告？）我不知道，在我爸去世那天提到的遺產並沒有提到有任何借貸。我爸爸有說過他有為了想要防止我叔叔變賣祖產，有做一些處理，防止叔叔變賣，但我爸爸沒有說做什麼處理。（你父親許家誠在生前有沒有曾經提過有借錢給原告？）從來沒有。（你還記得你父親在過世當天交代遺產有哪些？）有存款、退休金及土地。（詳細內容為何？）只有說希望存款給被告楊淑姿，土地給我，退休金給被告楊淑姿，但沒有提金額。（許家誠往生那天的情況為何？）我那天出差，收到被告楊淑姿的簡訊告知，在場也有我姑姑、媽媽，我爸爸講話時是清楚的。」等語（本院卷第126頁至第127頁）。被告許瀞文為被告楊淑姿之女兒，被告許瀞文應無故意對被告楊淑姿為不利證述之虞，故其證述應屬可採，而由其上開證述可知，原告與訴外人許家誠間並無借貸關係，設定系爭抵押權係為防止原告將系爭土地之應有部分為處分行為。
　　　⒉經本院查詢訴外人許家誠之國內銀行帳戶開戶資料及98
        年間之交易紀錄，結果98年10月6日至11月6日間並無20
        0 萬元的資金往來資料（本院卷第103頁至121頁），可
        見訴外人許家誠並無提領現金或以轉帳、匯款等方式於
        98年10月6日至11月6日間將200萬元交付與原告。被告
        楊淑姿雖抗辯稱訴外人許家誠是在市場做生意，他的金
        流都是習慣使用現金，所以借貸該200萬元給原告應該
        也是使用現金云云，然訴外人之工作係在市場販賣雞隻
        應無可能隨身攜帶高達200萬元之現金周轉，而能直接
        交付現金與原告。況且由陽信商業銀行股份有限公司提
        供之客戶對帳單，可知訴外人許家誠之母即訴外人許陳
        車於98年11月2日匯款20萬元存入訴外人許家誠之帳戶
        ，如訴外人許家誠有資金可貸與原告，僅欠缺少部分資
        金，應不會發生訴外人許陳車匯款20萬元予訴外人許家
        誠，訴外人許家誠不再提領該現金或以匯款、轉帳方式
        交付款項予原告之情形，故被告楊淑姿上開所辯並不足
        採。
　　　⒊被告楊淑姿雖又提出借款契約書及本票用以證明系爭抵
        押權所擔保之債權確實存在，然原告與訴外人許家誠既
        係防止原告任意處分系爭土地之應有部分所有權，而為
        系爭抵押權之虛偽設定，則其等當需備齊有借貸表徵之
        相關文件據以辦理登記，故即便該等契約書及本票為原
        告親簽與發票，亦不足以證明訴外人許家誠有借貸200
        萬元予原告。
　　　⒋按普通抵押權人聲請拍賣抵押物時，固不以提出債權憑
        證為必要，但抵押人對於抵押債權借款之事實有爭執時
        ，貸與人仍應就交付借款之積極事實負舉證責任，自不
        能僅憑抵押權之登記即認有借款之事實(最高法院79年
        度台上字第2722號民事判決參照)。次按稱消費借貸者
        ，謂當事人一方移轉金錢或其他代替物之所有權於他方
        ，而約定他方以種類、品質、數量相同之物返還之契約
        。當事人之一方對他方負金錢或其他代替物之給付義務
        而約定以之作為消費借貸之標的者，亦成立消費借貸。
        民法第474條定有明文。又消費借貸，為要物契約，須
        以金錢或其他代替物之交付為構成要件，如對於交付之
        事實有爭執，自應由主張已交付之貸與人負舉證責任，
        是以主張消費借貸關係存在者，自應就業已踐行前揭要
        物行為乙節負舉證之責(最高法院79年度台上字第2722
        號判決要旨可資參照)。再按抵押權乃就抵押物賣得價
        金優先受償之權利，必從屬於債權而存在，亦即必須有
        被擔保之債權合法存在為前提，苟無債權發生，即無抵
        押權之存在可言(最高法院70年台上字第513號民事判決
        意旨參照)。又按抵押權為擔保物權，具有從屬性，係
        為擔保債權而存在。普通抵押權需先有債權存在，為擔
        保債權始得設定抵押權，苟於設定抵押權之際尚未有債
        權存在，則抵押權設定契約因未有債權存在，即屬無效
        (台灣花蓮地方法院86年度訴字第177號民事判決參照)
        。本件被告並無法證明訴外人許家誠確實有貸與200萬
        元予原告，即無法證明系爭抵押權所擔保之債權存在，
        基於上開說明，該抵押權設定即屬無效，則原告請求確
        認系爭抵押權及其擔保之債權均不存在，並請求被告將
        系爭抵押權登記予以塗銷，即屬有據。
　　　⒌至於原告請求被告等人先就系爭抵押權辦理繼承登記部
        分，因系爭抵押權自始欠缺所擔保之債權而無效，已如
        前述，故被告等人並未因繼承取得該抵押權，是被告等
        人並無須先就系爭抵押權辦理繼承登記（臺灣高等法院
        暨所屬法院73年度法律座談會民事類第13號研討結果同
        此見解），其等僅對原告負有塗銷抵押權登記之義務而
        已，如認其等應先就系爭抵押權辦理繼承登記，不啻認
        無效之抵押權仍屬存在，是原告訴請被告等人就系爭抵
        押權辦理繼承登記之部分即屬無憑。
六、綜上，原告訴請確認系爭抵押權本身及所擔保之債權不存在
    ，並請求被告等將該等抵押權登記予以塗銷，為有理由，應
    予准許，爰判決如主文第1、2項所示。至於原告請求被告等
    塗銷系爭抵押權登記前先就該抵押權辦理繼承登記，則屬無
    理由，應予駁回。　　　
七、訴訟費用負擔之依據：民事訴訟法第79條、第85條第2 項。
中　　華　　民　　國　　110 　年　　9 　　月　　30　　日
                  民事第二庭    法  官  楊昱辰

以上正本係照原本作成。
如對本判決上訴，須於判決送達後廿日內向本院提出上訴狀。如
委任律師提起上訴者，應一併繳納上訴審裁判費。
中　　華　　民　　國　　110 　年　　9 　　月　　30　　日
                                書記官　陳玉珮